臺灣臺北地方法院刑事裁定　　　　　　　94年度聲判字第14號
聲　請　人
即　告訴人　甲○○
代　理　人　林正隆律師
被　　　告　乙○○
上列聲請人即告訴人因被告偽造文書等案件，不服臺灣高等法院
檢察署中華民國94年1月13日，94年度上聲議字第209號駁回聲請
再議之處分（原不起訴處分案號：臺灣臺北地方法院檢察署93年
度偵字第18754號），聲請交付審判，本院裁定如下：
    主  文
聲請駁回。
    理  由
一、按告訴人不服上級法院檢察署檢察長或檢察總長認再議為無
    理由而駁回之處分者，得於接受處分書後10日內委任律師提
    出理由狀，向該管第一審法院聲請交付審判。法院認為交付
    審判之聲請不合法或無理由者，應駁回之，刑事訴訟法第25
    8條之1、第258條之3第2項前段分別定有明文。本件聲請人
    即告訴人（以下均稱聲請人）甲○○以被告乙○○涉犯偽造
    文書等罪嫌，向臺灣臺北地方法院檢察署檢察官提出告訴，
    經該署檢察官以93年度偵字第18754號不起訴處分後，聲請
    人不服而聲請再議，臺灣高等法院檢察署檢察長認再議為無
    理由，以94年度上聲議字第209號處分書駁回再議之聲請，
    告訴人於民國94年1月25日收受該處分書，於同年2月2日委
    任律師提出理由狀向本院聲請交付審判，業經本院調閱臺灣
    臺北地方法院檢察署93年度偵字第18754號卷、臺灣高等法
    院檢察署94年度上聲議字第209號卷宗、本院收狀戳核閱屬
    實，是本件聲請為合法，先此敘明。
二、查告訴人之告訴意旨略以：被告乙○○於民國93年12月23日
    19時許，在位於臺北市○○區○○路2段180號之河堤國民小
    學，擔任校內92學年度第1學期第4次委員會主席，竟明知姓
    名、年籍不詳之黃姓男子並非委員會之委員，仍與該男子基
    於共同偽造文書之犯意聯絡，允許該男子於前開會議簽到單
    上簽名，使渠得偽冒委員身分於會議中發言，足生損害於河
    堤國小全體家長利益，因認被告乙○○涉有刑法第210條偽
    造文書之罪嫌云云。臺灣臺北地方法院檢察署檢察官不起訴
    處分之理由則以：訊之被告乙○○固坦承右揭時、地擔任校
    內92學年度第1學期第4次委員會主席一情不諱，惟堅決否認
    涉有上揭偽造文書犯行，辯稱: 「家長會是依法成立的團體
    ，全體家長都是成員，所以都有資格列席，當天開會時參加
    成員都在簽到簿簽名，並非限於委員資格者才能簽名，這可
    以從告訴人黃福星未具備委員資格，也簽到參加委員會列席
    看出等語」。經查：被告前開所辯，核與證人即河堤國民小
    學家長會副會長林豐森於警訊中陳稱：伊確定在場列席者，
    均係河堤國小之家長等語相符。又質之告訴人自陳伊不清楚
    有無人偽冒他人名義簽名，伊並非委員會委員，而係候補委
    員第一名，伊當時亦曾於簽到簿上簽名，並非限於委員資格
    者才能簽名等語屬實。是依告訴人前開指訴實難認定被告有
    何偽造文書犯行。再參諸附卷之臺北市中正區河堤國民小學
    92學年度家長會會務人員名單、會議簽到單、會議記錄影本
    ，並未察覺被告有何誘人偽冒他人簽名之情，且告訴人確為
    候補委員身分，曾簽到參與會議無訛，核與被告辯解家長即
    可簽到參與會議乙節相符。是被告所辯堪予採信。此外，復
    查無其他積極證據足資認定被告有何不法犯行，應認其罪嫌
    不足。聲請人不服此不起訴處分而聲請再議，經臺灣高等法
    院檢察署檢察長審核，以：被告乙○○固不否認擔任台北市
    河堤國民小學92學年度第1學期第4次委員會主席一情不諱，
    惟堅決否認有偽造文書之犯行，辯稱，家長會是依法成立之
    團體，全體家長都是成員，所以都有資格列席，當天開會時
    參加成員都在簽到簿上簽名，並非限於委員資格者才能簽名
    ，這可從聲請人未具備委員資格，也簽到參加委員會列席看
    出；該自稱從事建築業姓黃的先生是不是委員伊不清楚，聲
    請人所述之情節並非事實，黃先生重點是說，即使本次委員
    會通過監廚，家長會可以強迫別人去嗎？伊當時回答說不可
    能，黃先生亦告知委員會，說既然這樣，表決結果沒有意義
    ，因聲請人並非委員，故由林豊森代為提案，表決結果是不
    特定派人監廚，但公開徵求志願者；當時到場人數伊不清楚
    ，任何家長會的會議，家長都有權利列席參加；因全校的家
    長有7、8百對父母，伊無法牢記每一位委員的長相，當時並
    無人提出異議或檢舉，是否有人冒充委員在簽到簿上簽名，
    伊不清楚等語。核與證人即台北市河堤國民小學家長會副會
    長林豊森證稱，對所有委員伊不完全認識也沒有查核身分，
    但伊確信在場的每一個人都是河堤國小的家長，當日是有位
    家長發言，但他是否冒其他委員之身分，伊不能確定等語相
    符，並據證人即當時舉手發言之黃姓人士黃鈞浩稱，當時發
    言的人是伊，雖然伊不是委員，但伊是以家長代表的身分對
    監廚發表看法，伊係簽名列席參與會議，並無假冒其他委員
    之身分等語，而聲請人亦自陳並不清楚有無人偽冒他人名義
    簽名，伊並非委員會委員，而係候補委員第一名，伊當時亦
    曾在簽到簿上簽名，並非限於委員資格者才能簽名等語，第
    按刑法第210條之偽造文書罪，以無製作權人而捏造他人名
    義製作該文書為構成要件，如行為人對於此種文書本有製作
    權，縱令其製作之內容虛偽，而涉及他人之權利，除合於同
    法第215條之規定，應依該條處罰外，尚難論以首開法條之
    罪（最高法院31年上字第2124號判例參照），本件參諸卷附
    之台北市河堤國民小學92學年度家長會會務人員名單，會議
    簽到簿及會議紀錄影本，尚難查有積極之證據足證被告有捏
    造他人名義製作文書或有業務上文書登載不實之情事，本件
    聲請意旨徒言指摘原不起訴處分不當為無理由，並聲請調查
    所列證據，核與本件被告乙○○涉犯偽造文書之犯罪構成要
    件無關，核無調查之必要等語，認再議聲請無理由而駁回。
三、聲請人聲請交付審判意旨略以：(一)被告乙○○使非家長會委
    員之人，冒充委員於家長委員會簽到單簽名：1.河堤國小家
    長委員會並非公開之會議，除家長會之成員外，一般之學生
    家長並不會收到家長委員會開會之通知，而家長委員會開會
    之通知亦僅會寄予具有家長會委員身份之家長，並不會另行
    公告之，在此情形下，一般學生家長即無法得知家長委員會
    之開會時間及地點，當然不可能參加家長委員會之開會。2.
    聲請人已於偵查中提出錄音帶及錄音譯文，證明黃鈞浩並非
    委員，在家長會開會時其亦表示其並非家長會委員，惟被告
    卻稱黃鈞浩為委員，並准其在開會發言並參與表決議案，被
    告自係認識黃鈞浩，亦係以家長會委員之身分讓其參加家長
    委員會開會，並參與表決，被告伺候所辯其不知黃鈞浩是否
    為委員，係臨訟杜撰之詞，實不足採信。3.再家長委員會會
    開會之簽到簿並無區分簽名者係基於家長委員之身分或一般
    家長列席之身分，顯見家長委員會開會之簽到簿，簽名於其
    上者，均係基於家長委員之身分，被告乙○○辯稱黃鈞浩係
    以一般學生家長之身分列席參加家長會開會等語，顯不足採
    ，參以被告乙○○於家長會委員會開會時，以主席身分直稱
    證人黃鈞浩為委員，並讓其參與發言及表決議案，卻禁止聲
    請人發言等情觀之，在在與被告乙○○所辯黃鈞浩係以一般
    學生家長之身分列席參加家長會開會等語不符。4.聲請人參
    與當天之家長委員會開會，並非係以一般家長身分，而係以
    提案人及受任人（受家長會委員黃慧如之委任）之身分參與
    家長委員會，同時，聲請人當天亦受家長會副會長林豐森邀
    請出席當天家長委員會開會，因此，當天參與家長會開會者
    ，理應全係家長委員會之委員，而於簽到簿上簽名者，亦應
    全係家長會委員，絕無一般家長列席，參以家長會開會並不
    會通知一般學生家長或公告開會及時點，被告於開會當時直
    稱證人黃鈞浩為委員並讓其參與發言及表決議案等情，足見
    黃鈞浩係被告乙○○找人冒名委員之身分，於簽到簿上簽名
    ，被告乙○○之犯行明確。(二)被告乙○○製作不實之會議記
    錄：證人黃鈞浩係被告乙○○找人冒名委員之身分，於簽到
    簿上簽名之事實，縱認被告乙○○所辯黃鈞浩係以一般家長
    身分列席等語為真，其無偽造簽到簿之犯行，惟證人黃鈞浩
    並非家長會委員之身分，除錄音帶譯文可證明外，亦業經證
    人黃鈞浩證述明確，則被告乙○○於家長委員會開會時在黃
    鈞浩已自承其非家長會委員之情況下，還讓非具委員之黃鈞
    浩以委員身分參與表決當天家長會之開會議案，當天之決議
    亦製作成會議記錄，此已足使當天決議之議案及會議記錄發
    生不正確性，則至少被告乙○○之行為亦已該當於刑法第21
    5 條之業務上登載不實罪云云。
四、本院查：
  (一)按民國91年1 月17日三讀通過，同年2月8日公佈之刑事訴訟
    法第258條之1係參考德國刑事訴訟法第172條第2項之規定及
    日本刑事訴訟法第262 條准起訴之規定，增訂「聲請法院交
    付審判制度」，告訴人於不服上級檢察署之駁回處分者，得
    向法院聲請交付審判。其目的係為對於檢察官起訴裁量之制
    衡，除貫徹檢察機關內部檢察一體之原則所含有之內部監督
    機制外，另宜有檢察機關以外之監督機制，由法院保有最終
    審查權而介入審查，提供告訴人多一層救濟途徑（刑事訴訟
    法第258條之1立法理由參照）以促使檢察官對於不起訴處分
    為最慎重之篩選，審慎運用其不起訴裁量權。從而，本條之
    適用一方面係強制告訴人先循檢察機關內部之監督機制救濟
    無效果後，始由法院為之；另方面亦促使檢察機關內部省視
    其不起訴處分是否妥當，法院有最終審查權。故交付審判之
    制度雖賦予法院於告訴人交付審判之聲請裁定准否前，可依
    同法第258條之3第3項規定為「必要之調查」，然法院於審
    查交付審判之聲請有無理由時，應以審酌告訴人所指摘不利
    被告之事證未經檢察機關詳為調查或斟酌，或不起訴處分書
    所載理由違背經驗法則、論理法則及證據法則為限，方符本
    條係為制衡檢察官起訴裁量權之立法意旨。又刑事訴訟法新
    修正後所增訂交付審判制度，其中第258條之3第3 項雖規定
    法院就交付審判之聲請為裁定，得為必要之調查，惟其意旨
    乃係就以往「法官職權調查主義」訴訟模式，導向由當事人
    舉證先行、法官職調查證據為輔之「改良式當事人進行主義
    」，因此所謂法院「得為必要之調查」規定，應以偵查中曾
    顯現之證據為限，不可就其新提出之證據再為調查，亦不可
    蒐集偵查卷宗內所曾顯現以外之證據，應予辨明。
  (二)按犯罪事實應依證據認定之，無證據不得認定其犯罪事實，
    刑事訴訟法第154條第2項定有明文。又認定不利於被告之事
    實，須依積極證據，苟積極證據不足為不利於被告事實之認
    定時，即應為有利於被告之認定，更不必有何有利之證據。
    再告訴人之告訴，係以使被告受刑事訴追為目的，是其陳述
    是否與事實相符，仍應調查其他證據以資審認，此有最高法
    院30年上字第816號判例、52年臺上字第1300號判例可供參
    照。
  (三)本件被告乙○○於檢察官偵查中已坦承於上揭時、地，擔任
    河堤國小校內92學年度第1學期第4次委員會主席一情不諱，
    惟堅決否認涉有上揭偽造文書犯行，並辯稱：「家長會是依
    法成立之團體，全體家長都是成員，所以都有資格列席，當
    天開會時參加成員都在簽到簿上簽名，並非限於委員資格者
    才能簽名，這可從聲請人未具備委員資格，也簽到參加委員
    會列席看出；該自稱從事建築業姓黃的先生是不是委員伊不
    清楚，聲請人所述之情節並非事實，黃先生重點是說，即使
    本次委員會通過監廚，家長會可以強迫別人去嗎？伊當時回
    答說不可能，黃先生亦告知委員會，說既然這樣，表決結果
    沒有意義，因聲請人並非委員，故由林豊森代為提案，表決
    結果是不特定派人監廚，但公開徵求志願者；當時到場人數
    伊不清楚，任何家長會的會議，家長都有權利列席參加；因
    全校的家長有7、8百對父母，伊無法牢記每一位委員的長相
    ，當時並無人提出異議或檢舉，是否有人冒充委員在簽到簿
    上簽名，伊不清楚」等語。而查：
    (1)證人即河堤國民小學家長會副會長林豐森於警訊中陳稱：
      伊確定在場列席者，均係河堤國小之家長，此與被告所辯
      河堤國小的家長均有資格列席並無不合，且衡以常情，家
      長會既係由學校全體學生家長所組成，任何一位家長均有
      權利瞭解家長會運作之情形，於家長會召開任何一個會議
      即均有參與（出席或列席）之權利，至於參與會議之家長
      究係透過何管道知悉有開會，要與其有無權利參加會議無
      涉，故而證人黃鈞浩縱非河堤國小家長會委員，其亦非不
      得參與家長會所召集之會議，聲請人上開質疑，要無理由
      。
    (2)又按刑法第210條之偽造文書罪，以無製作權人而捏造他
      人名義製作該文書為構成要件，如行為人對於此種文書本
      有製作權，縱令其製作之內容虛偽，而涉及他人之權利，
      除合於同法第215條之規定，應依該條處罰外，尚難論以
      首開法條之罪，此有最高法院31年上字第2124號判例可供
      參照。本件聲請人於檢察官偵訊時自陳：伊不清楚有無人
      偽冒他人名義簽名，伊並非委員會委員，而係候補委員第
      一名，伊當時亦曾於簽到簿上簽名，並非限於委員資格者
      才能簽名等語，而證人即於本案會議當時舉手發言之黃姓
      人士黃鈞浩於警詢中已證稱：「當時發言的人是伊，雖然
      伊不是委員，但伊是以家長代表的身分對監廚發表看法，
      伊係簽名列席參與會議，並無假冒其他委員之身分」，核
      與卷附之「河堤國小家長會九十二學年度第一學期第四次
      委員會議簽到單」相符，足證證人黃鈞浩並無假冒他人身
      份簽名之情形，且參諸卷附之臺北市中正區河堤國民小學
      92學年度家長會會務人員名單、會議簽到單、會議記錄影
      本，亦未察覺有人偽冒他人簽名之情，故認聲請人所稱被
      告指使他人假冒委員之身份參與該次會議，有偽造文書之
      犯行云云，要屬無據。
    (3)再聲請人於檢察官偵訊中既自陳非限於委員資格者才能簽
      名，足見其上開所稱：「於簽到簿上簽名者，亦應全係家
      長會委員，絕無一般家長列席」云云，即不足採信。至聲
      請人雖稱被告禁止其於會議中發言云云，然查其於檢察官
      93年11 月18日偵訊時即已自承：「（你在會議中，關於
      提案的部分無法做說明，之後的討論你有無參與？）有。
      我有加入案件討論。」等語（見偵查卷第66頁），其於該
      次會議中既可參與討論，即表示其曾對提案發表意見，此
      與證人黃鈞浩對於家長會是否派人支援學校的監廚工作發
      表意見並無不同，縱被告對於議程之指揮有所不妥，亦無
      偽造文書之情形可言。
    (4)至聲請人於交付審判聲請狀中指稱被告製作不實之會議記
      錄，認被告涉有刑法第215條之業務上文書登載不實之罪
      嫌云云，然經詳閱卷附之會議記錄，當次會議之記錄人為
      潘盈吉，並非被告乙○○，自難認該份會議記錄為被告所
      製作。又告訴人亦未指出被告如何教唆記錄人潘盈吉為如
      何不實之記載，自不得遽認被告有何業務登載不實之犯行
      。再上揭會議記錄有關監廚案提請再議一案，其上僅記載
      「a.徵求自願參加者：13票b.建議每班輪流派員監廚：
      票（甲○○代表）」，而核對前開簽到單，當日簽到出席
      會議之人數為15人，會議記錄所載參與表決之人數14 人
      ，顯無超出簽到人數之情形，縱證人黃鈞浩曾參與當次表
      決，然此對於表決結果亦不生影響（贊成徵求自願參加者
      13票經扣除1票後仍為多數），對於公眾或他人亦無足以
      生損害之情形可言，顯與刑法第215條之構成要件不合，
      自無業務登載不實之可言。
    (5)此外，綜觀全案卷證資料，亦未發現有何其他積極之證據
      足以證明被告確有告訴人所指述之偽造文書或業務登載不
      實之犯行，故認原處分認被告偽造文書之犯罪嫌疑不足，
      因而為駁回再議之處分，核屬適當，聲請人對於駁回再議
      處分之指摘，並求予審判，均非有理由，應予駁回。
據上論斷，應依刑事訴訟法第258條之3第2 項前段，裁定如主文
。
中　　華　　民　　國　　94　　年　　9 　　月　　14　　日
　　　　　    　　刑事第一庭  審判長法　官　陳興邦
                                    法  官  劉素如
                                    法  官  林春鈴
以上正本證明與原本無異。
本裁定不得抗告。
                                    書記官  羅欣宜
中　　華　　民　　國　　94　　年　　9　 　月　　20  　日
